【裁判字號】    96,訴,447
【裁判日期】    980513
【裁判案由】    返還不當得利
【裁判全文】
臺灣基隆地方法院民事判決               96年度訴字第447號
原      告  太隆興企業股份有限公司
法定代理人  丙○○
訴訟代理人  許碩芳律師
            林蓓珍律師
            林耀泉律師
複代理人    乙○○
被      告  甲○○
訴訟代理人  林宇文律師
複代理人    張漢榮律師
            林則奘律師
上列當事人間請求返還不當得利等事件，本院於中華民國98年４
月29日辯論終結，茲判決如下：
    主  文
被告應給付原告新臺幣壹佰壹拾玖萬參仟陸佰參拾元及自民國九
十六年九月三十日起至清償日止按年息百分之五計算之利息。
訴訟費用新臺幣壹萬貳仟捌佰捌拾元由被告負擔。
本判決於原告以新臺幣肆拾萬元為被告供擔保後，得為假執行。
但被告如以新臺幣壹佰壹拾玖萬參仟陸佰參拾元為原告供擔保，
免為假執行。
    事實及理由
一、本件原告主張：被告於民國（下同）90年３月至92年６月５
    日間於原告公司擔任業務員，負責油品之出售及帳款之收受
    （兩造間之關係究竟為何？原告於起訴時似認係「僱傭」，
    惟於被告抗辯似「承攬」後，則稱係「委任」），詎自92年
    ３月間起，陸續收受原告客戶福順通運有限公司支付之押金
    支票新臺幣（下同）２萬元、貨款支票217,500.元；於92年
    ６月３日向三多汽車貨運有限公司收受貨款現金19,000元；
    並向宏泰通運有限公司（下稱宏泰公司）分別收受314,230.
    元、326,960.元及295,940.元３筆貨款支票，其中295,940.
    元貨款支票於被告收取時，宏泰公司尚為禁止背書轉讓之記
    載，然被告竟於離職後持該紙支票訛稱渠已代墊款項，而向
    宏泰公司換得另紙未禁止背書轉讓之支票（即起訴狀附表編
    號６之支票），惟均未交回原告公司，嗣更將前開各支票兌
    現花用。按「無法律上之原因而受利益，致他人受損害者，
    應返還其利益；雖有法律上之原因，而其後已不存在者，亦
    同。」民法第0179條定有明文。又「因故意或過失不法侵害
    他人之權利者，負損害賠償責任。」民法第0184條第１項亦
    有明文規定。被告任職原告公司期間，代原告公司收受客戶
    帳款，本應將帳款交付原告公司，惟竟遲至離職後之今日仍
    未將前開共計1,193,630.元之款項交付原告公司，乃無法律
    上之原因受有利益，致原告公司受有損害，依法應返還其利
    益；又被告明知其係代原告公司向客戶收受款項，然始終未
    將收取之款項交回原告公司，係對原告公司權利有所侵害，
    被告亦應賠償之（原告於被告抗辯兩造間之關係乃「承攬」
    後，改稱：原告委託被告向外招攬業務，並於客戶交付金錢
    時負有代收並直接繳回公司之義務，兩造間應成立「委任」
    關係；被告未將收取之金錢交回原告，並使用之，乃違反委
    任義務，即構成債務不履行，依民法第0226條之規定，應由
    被告負損害賠償責任。退步言之，縱認兩造間之關係乃承攬
    關係，被告代收客戶金錢，未交回公司，亦構成債務不履行
    ，原告仍得依法主張被告應負債務不履行之損害賠償責任）
    等情，為此依不當得利及侵權行為損害賠償之法律關係（應
    併依債務不履行損害賠償之法律關係），提起本件訴訟，請
    求判命被告應給付原告1,193,630.元及自起訴狀繕本送達被
    告之翌日（即96年９月30日）起至清償日止按年息５％計算
    之利息。並陳明：願供擔保，請准宣告假執行（即為以預供
    擔保為條件之假執行宣告）。
二、被告對於：渠於90年３月至92年６月５日間於原告公司擔任
    業務員，負責油品之出售及帳款之收受等事實，並無爭執，
    惟以：(一)渠是否積欠原告公司貨款，此係屬原告公司應負
    舉證責任之事項，茲應由原告公司就此證明；而原告所提出
    之各證物，均為原告公司所製作，且均為影本，渠否認其為
    真正。(二)渠於92年６月６日離職，離職時即由原告公司出
    給「離職證明書」（即答辯狀之附件），載明「太隆興企業
    股份有限公司業務甲○○於民國92年６月５日終止與本公司
    業務抽佣之關係。因此民國92年６月５日之前所有客戶之貨
    款，經查明均已清償。」渠並未積欠原告公司任何應收貨款
    ，原告之訴顯無理由。又渠雖無法提出離職證明書原本，惟
    蒙臺灣基隆地方法院檢察署檢察官詳細調查，認定其為真正
    而為不起訴處分，此有臺灣基隆地方法院檢察署94年度偵字
    第3589號卷宗可稽；原告公司為此而提起交付審判，並由本
    院刑事庭駁回其交付審判之聲請，可知該離職證明書係屬真
    正無誤；若原告公司認其非屬真正，自應提出相當之反證，
    加以推翻，而不能置公訴人及本院刑事庭交付審判之調查於
    不顧，否則渠於以前之偵查程序所為之抗辯及主張，豈非均
    屬浪費訴訟程序之舉？而原告公司如此興訟，豈非浪費司法
    資源？令渠所為之任何立證均歸於無效，終日受有訴訟纏身
    之虞？故渠於92年６月６日與原告公司終止彼此間法律關係
    後（兩造間法律關係為何，詳後所述），因原告公司出具離
    職證明書，兩造間之任何民事爭議或糾紛，應屬均已釐清，
    原告公司自不得再就渠與該公司以前之法律關係有所主張。
    (三)渠於91年11月後與原告公司改成：由渠向原告公司取得
    油品，向客戶銷售，並按銷售實際金額計算渠之利潤；原告
    公司並將渠之勞、健保退保；故91年11月以後兩造間絕非僱
    傭關係。惟兩造間之法律關係究竟為何？是否為委任或其他
    關係？渠以為：渠係向原告公司購買油品，再轉賣他人，為
    避免需要有產地而囤積油品，故係以實際上客戶之需要而向
    原告公司直接領貨，再送往客戶處，故渠與原告公司之間應
    屬「買賣」關係（因客戶有任何問題，均應由渠自行負責，
    故渠與原告公司係屬一買賣關係，而渠與客戶間又屬另一買
    賣關係）。依民法第0127條第８款之規定「商人、製造人、
    手工業人所供給之商品及產物之代價」，其消滅時效期間僅
    有２年，本件原告公司起訴時，早已逾此２年之消滅時效期
    間，應予駁回。(四)原告主張依侵權行為之法律關係請求損
    害賠償部分，因已逾２年之消滅時效期間，渠為時效之抗辯
    （意指被告得拒絕給付，原告之訴亦為無理由）等語，資為
    抗辯。並陳明：渠如受不利益之判決，願供擔保免為假執行
    （即為以預供擔保為條件得免為假執行之宣告）。
三、查兩造對於：被告於90年３月至92年６月５日間於原告公司
    擔任業務員，負責油品之出售及帳款之收受，以及原告曾向
    臺灣基隆地方法院檢察署告訴被告涉犯業務侵占及偽造文書
    罪嫌，均經檢察官為不起訴處分確定等事實，均無爭執，並
    經本院調取臺灣基隆地方法院檢察署92年度偵字第2325號及
    94年度偵字第3589號偵查卷宗核閱屬實，此部分之事實自堪
    信為真實，而得為本件判斷之基礎。本件兩造之爭點在於：
    (一)被告於91年11月後至92年６月５日止與原告公司之關係
    究為委任？抑為買賣？原告主張係委任，被告主張係買賣，
    究竟何者為是？(二)被告有無向客戶收取1,193,630.元未交
    予原告？原告主張被告有向客戶收取1,193,630.元未交予原
    告，被告則主張渠已全數交予原告。究竟何者為是？此尚涉
    及(三)被告提出之「離職證明」（即答辯狀之附件）是否為
    真正？原告主張係被告偽造，並非真正；被告則主張經檢察
    官偵查結果認定為真正，並非偽造；究竟何者為是？故本件
    尚應審究者，即為以上三點，以下分點詳述之。
    (一)查原告主張：兩造於91年11月後至92年６月５日止之關
        係應為「委任」之事實，並未提出任何證據以證明之；
        惟被告抗辯：兩造於91年11月後至92年６月５日止之關
        係應係「買賣」之事實，亦未提出任何證據以證明之；
        綜觀兩造於臺灣基隆地方法院檢察署檢察官偵查被告涉
        犯業務侵占及偽造文書罪嫌所陳及原告提出之其他證據
        影本，參照被告自原告於92年提起告訴時起，至原告於
        96年12月５日主張兩造間之關係係「委任」時止，從未
        主張兩造間之關係係「買賣」，而係遲至原告主張兩造
        間之關係係「委任」後之97年１月２日始主張兩造間之
        關係係「買賣」（詳見被告97年１月２日所具之「民事
        辯論意旨狀」理由四、所載），足見被告乃隨機應變，
        隨訴訟發展而為主張，以巧取勝訴之機會，較不可信等
        情，本院認兩造於91年11月後至92年６月５日止之關係
        應為「委任」而非「買賣」，應較合乎常情及實情。
    (二)查原告主張：被告向客戶收取1,193,630.元未交予原告
        等事實，雖為被告所否認，惟原告已提出對帳明細、廠
        商付款簽收簿、支票及支票存根影本、簽收簿、被告親
        筆書寫之每月薪資計算表、統一發票、原告公司帳冊、
        被告之郵政存簿儲金簿節影本、陳佳妤之銀行存摺節影
        本、原告公司之出貨單、統一發票、記帳紀錄、被告業
        務交易明細、原告匯款證明及原告公司記帳簿節本（以
        上均為影本）等件為證，且此部分之事實，依法應由被
        告負舉證責任，而被告除提出「離職證明」影本１張，
        難信為真（詳見下述）外，亦未提出其他證據以實其說
        ，被告之抗辯自不可採；故原告此部分之主張應堪信為
        真實。
    (三)至被告提出之「離職證明」（即答辯狀之附件）是否為
        真正？查原告始終否認該文件為真正；被告雖主張該文
        件為真正云云，惟始終無法提出該文書之原本，以實其
        說；以前雖經原告向臺灣基隆地方法院檢察署告訴被告
        涉偽造文書罪嫌（主張該「離職證明」係被告偽造），
        經檢察官偵查結果，認為不能證明係被告偽造，而對被
        告為不起訴處分確定，為兩造所不爭，並經本院調取臺
        灣基隆地方法院檢察署94年度偵字第3589號偵查卷宗核
        閱屬實；惟檢察官僅認為「不能證明係被告偽造」，其
        偽造文書之「罪嫌尚屬不足」而已，而非認定該「離職
        證明」係真正，此有檢察官不起訴處分書可稽；被告辯
        稱：經檢察官偵查結果認為真正，並非偽造云云，乃過
        度引申，並非真實，自不可採；依法自應認被告提出之
        「離職證明」並非真正。從而原告此部分之主張亦堪信
        為真實。
四、綜上所述，原告主張被告受該公司委任，向客戶收取貨款共
    計1,193,630.元未交予該公司，應堪信為真實，被告之抗辯
    均不可採，從而原告不論依債務不履行損害賠償之法律關係
    或依不當得利之法律關係，請求被告給付其1,193,630.元及
    自起訴狀繕本送達被告之翌日（即96年９月30日）起至清償
    日止按年息５％計算之法定遲延利息，均屬正當，應予准許
    。又本件結論已明，兩造其餘之攻擊防禦方法及舉證，已與
    結論無關，故不再依一論究，併予敘明。
五、本件之訴訟費用（裁判費）12,880元，依民事訴訟法第78條
    之規定，應由敗訴之被告負擔，爰一併確定其數額如主文第
    ２項所示。
六、兩造均陳明願供擔保，聲請宣告假執行（即為以預供擔保為
    條件之假執行宣告）或免為假執行（即為以預供擔保為條件
    得免為假執行之宣告），經核均無不合，酌定相當之擔保金
    額，一併准許之。
七、據上論結，本件原告之訴為有理由，依民事訴訟法第78條、
    第0390條第２項、第0392條第２項，判決如主文。
中    華    民    國    98    年    5     月    13    日
                  民事庭法      官  林金發
以上正本係照原本作成。
如不服本判決，應於本判決送達後20日內向本院提出上訴狀（並
附繕本）及繳納上訴裁判費，上訴於臺灣高等法院。
中    華    民    國    98    年    5     月    13    日
                        法院書記官  陳錦進


司法院資訊處製作；財團法人民間司法改革基金會備份。
